【裁判字號】    99,台上,7447
【裁判日期】    991202
【裁判案由】    偽造文書
【裁判全文】
最高法院刑事判決            九十九年度台上字第七四四七號
上  訴  人  王永宏
上列上訴人因偽造文書案件，不服台灣高等法院台南分院中華民
國九十九年六月八日第二審判決（九十九年度上訴字第三七四號
，起訴案號：台灣台南地方法院檢察署八十六年度偵字第一０七
九號），提起上訴，本院判決如下：
    主  文
上訴駁回。
    理  由
按刑事訴訟法第三百七十七條規定，上訴於第三審法院，非以判
決違背法令為理由，不得為之。是提起第三審上訴，應以原判決
違背法令為理由，係屬法定要件。如果上訴理由書狀並未依據卷
內訴訟資料，具體指摘原判決不適用何種法則或如何適用不當，
或所指摘原判決違法情事，顯與法律規定得為第三審上訴理由之
違法情形，不相適合時，均應認其上訴為違背法律上之程式，予
以駁回。本件上訴人王永宏上訴意旨略稱：(一)、告訴人王富源嗣
於第一審中之陳述若非屬實，當不至於僅因與上訴人係好友，即
翻異其前於偵查時之證言，輕率為有利於上訴人之證述，況王富
源業經第一審依法命其具結，原判決以王富源於第一審所陳其有
委託上訴人標取會款等語，係迴護之詞，自屬理由矛盾。(二)、會
首不得兼為同一合會之會員，民國八十八年四月二十一日增訂公
布、八十九年五月五日施行之民法第七百零九條之二第二項雖定
有明文，但民法債編施行法對該項規定並未明定得溯及既往，則
於該條文施行前所成立之合會（互助會），即仍應依民法修正前
有關合會之習慣及見解處理。本件互助會係成立於前開條文增訂
前之八十五年間，告訴人蘇盈瑞、陳政權於偵查中又均證陳該互
助會會員陳淑美事後已退出互助會，王富源、蘇盈瑞、陳政權與
告訴人林美華、楊南浦、楊金來（下稱告訴人等）經第一審命具
結後，復皆陳稱其等為逼使上訴人出面解決會款債務，乃共同討
論出如其等在偵查中所為之陳述，此與卷附告訴人等出具之和解
書上記載本件合會係屬債務不履行之民事糾葛者，亦相符合。則
上訴人於陳淑美退出本件互助會後，為維持該互助會之會員人數
，乃替補陳淑美為會員，並委託證人戴世烜標取該會會款，即無
偽造私文書之可言，原判決僅以合會會首不得兼為同一合會之會
員，遽認上訴人係冒標陳淑美之會款，亦難認為適法云云。
惟查：原判決綜合全案卷證資料，本於事實審法院職權之推理作
用，認定上訴人確有其事實欄所載之犯行，因而撤銷第一審不當
之科刑判決，依修正前刑法牽連犯、連續犯規定，從一重改判仍
論處上訴人犯連續行使偽造私文書罪罪刑，已依據卷內資料，說
明其所憑之證據及認定之理由。所為論斷，亦俱有卷證資料可資
覆按。對於王富源於偵查及第一審中已明確證陳其未曾標過所參
與之本件互助會，其係於上訴人跑掉後，始得知上訴人曾以其名
義標取會款，乃與其他被害會員一起具狀對上訴人提出本件告訴
，則嗣其於第一審改稱有委託上訴人幫忙標取會款，上訴人並已
交付部分會款云云，如何之不足採信，亦已詳加說明。上訴意旨
對於原判決所為前揭論斷，並未依據卷內資料，具體指摘有何違
背法令情形，上訴意旨(一)仍執前開陳詞，據以指摘原判決有理由
矛盾之違背法令，係以片面之主觀說詞，對原審採證認事之適法
職權行使，並已於判決內說明之事項，漫事指摘，復為單純之事
實上爭辯，難認係適法之第三審上訴理由。又原判決係依憑上訴
人之供述，告訴人等及證人戴世烜於偵查或第一審中之證述，暨
卷附本件互助會會單、本票影本等資料，據謂本件互助會會員王
富源並未於八十五年六月十五日標會，而係上訴人偽造王富源之
姓名及標息於標單上，以冒標王富源名義之互助會，另該互助會
會員陳淑美亦未於八十五年五月十五日標會，而係上訴人因積欠
戴世烜債務無法償還，乃利用不知情之戴世烜於當日前往標會，
且向戴世烜及其餘會員謊稱陳淑美已退出該互助會，改由戴世烜
加入，再由戴世烜填寫陳淑美之姓名及標息於標單上，以冒標陳
淑美名義之互助會。經核所為論斷，與經驗法則或論理法則並無
違背，且此係事實審法院依憑卷證資料所為判斷之適法職權行使
，自不得任意指為違法。上訴意旨(二)指原判決僅以修正後民法第
七百零九條之二第二項規定合會會首不得兼為同一合會之會員，
遽認其係冒標陳淑美之會款云云，亦顯非依據卷內資料執為指摘
。上訴人關於偽造及行使偽造私文書部分之上訴違背法律上之程
式，應予駁回。原判決認其牽連犯詐欺取財罪部分，核屬刑事訴
訟法第三百七十六條第四款所列不得上訴於第三審法院之罪名，
牽連之偽造及行使偽造私文書重罪部分，上訴人之上訴既不合法
，無從為實體上審理，詐欺取財輕罪部分，自亦無從適用審判不
可分原則，併同為實體上之審判，亦應從程序上予以駁回。
據上論結，應依刑事訴訟法第三百九十五條前段，判決如主文。
中    華    民    國  九十九  年   十二   月    二    日
                      最高法院刑事第五庭
                          審判長法官  謝  俊  雄  
                                法官  陳  世  雄  
                                法官  魏  新  和  
                                法官  吳  信  銘  
                                法官  段  景  榕  
本件正本證明與原本無異
                                      書  記  官  
中    華    民    國  九十九  年   十二   月    七    日
                                                      v

司法院資訊處製作；財團法人民間司法改革基金會備份。
